【裁判字號】    87,上,348
【裁判日期】    890125
【裁判案由】    確認通行權存在
【裁判全文】
臺灣高等法院臺中分院民事判決  八十七年度上字第三四八號
      上  訴  人  乙○○
      訴訟代理人  林益輝律師
      複代理人    丙○○
      被上訴人    甲○○
      訴訟代理人  謝文田律師
右當事人間請求確認通行權存在事件，上訴人對於中華民國八十七年五月十八日臺灣
臺中地方法院八十七年度訴字第三七八號第一審判決提起上訴，本院判決如左：
      主      文
上訴駁回。
第二審訴訟費用由上訴人負擔。
      事      實
甲、上訴人方面：
一、聲明：求為判決：
  (一)原判決廢棄。
  (二)右廢棄部分，被上訴人在第一審之訴及假執行之聲請均駁回。
  (三)第一、二審訴訟費用由被上訴人負擔。
二、陳述：除引用原判決書之記載外，補稱：
  (一)本件二造訂立之協議書約定由上訴人提供清水鎮○○段一００八之六號土地開築
    一通道供二三一巷道住戶通行，但被上訴人不得對上訴人之建屋提出異議，然當
    上訴人已委由黃春發開闢道路後，被上訴人卻仍再向台中縣政府檢舉建屋有違反
    法令，致上訴人合法申請之建屋再由台中縣政府撤銷建照併拆除，上訴人認被上
    訴人已先違反兩造所訂協議書內容，故再將道路鏟除，被上訴人既先違反協議書
    之義務，何能依協議書內容主張權利？
  (二)伊所有上開銀聯段一○一二之三地號土地係自法院投標取得，現為臺中港特定區
    第四種住宅區○○○道路用地，雖右側中華路已開建完成，惟伊殊無義務提供價
    值極高且為住宅區之土地供被上訴人行走；況上訴人所有之一０一二之三號土地
    旁尚有同段一○○八之六地號土地為畸零地，價值較低，可供通行，被上訴人何
    不主張損害較少之該地通行？
  (三)退步言之，倘鈞院認被上訴人之請求有理由，依政府徵收私人土地施作道路時，
    均以該土地之公告現值加四成作為徵收標準。系爭土地每平方公尺公告現值為新
    臺幣（下同）一萬七千元，加計四成後為二萬三千八百元，被上訴人使用伊所有
    系爭土地部分共計一百十九萬元，依民法第七百八十八條之規定，被上訴人對於
    伊受之損害，應對待給付上開償金，爰以支付償金為同時履行抗辯。
三、證據：除引用原審立證方法外，補提現場圖影本乙份、土地分區使用證明書影本
    乙份及系爭土地公告現值影本乙份，並聲請傳訊證人黃春發。
乙、被上訴人方面：
一、聲明：求為判決：如主文所示。
二、陳述：除引用原判決書之記載外，補稱：
  (一)上訴人因拒不履行協議書之約定，另闢通道供被上訴人等居住於二三一巷之住戶
    通行，依照協議書反面之約定，上訴人應將其占用巷道之建屋拆除之條件已經成
    就，惟上訴人仍拒不履行，經被上訴人舉發其違建，上訴人所述已闢巷道供二三
    一巷之住戶通行云云為不實。
  (二)兩造所訂之協議書並無約定伊通行系爭土地應對待給付，且支付通行權之償金與
    容忍通行間亦無同時履行之問題。
三、證據：除引用原審立證方法外，補提現場圖影本乙份，並聲請傳訊證人顏朝雄。
丙、本院依職權履勘現場，究明系爭事實。
      理      由
一、被上訴人起訴主張：坐落臺中縣清水鎮○○段一○一二之三地號土地係上訴人所
    有，其毗鄰之同段一○一二之七地號土地為伊之母黃林旦所有，伊為該地之使用
    人。查如原審判決附圖Ａ所示之土地原為供公眾通行之既成道路，經上訴人建屋
    阻礙通行。兩造乃於民國（下同）八十五年一月二十六曰協議，由上訴人在其向
    臺中縣清水合作農場所承租坐落臺中縣清水鎮○○段一○○八之六地號之土地，
    開闢一條通道，供及居住於臺中縣清水鎮○○路二三一巷道之住戶通行，若該巷
    道無法確保時，上訴人應立即無條件將其占用巷道之建屋自動拆除，供住戶通行
    。詎上訴人並未依約另闢通道供伊等住戶通行，亦未依約拆除建屋，經伊依法舉
    發其違建，經主管機關強制拆除，惟上訴人拒不清理拆除後之廢棄物，妨害公眾
    通行。且伊所有房屋，適坐落於系爭通路二三一巷之尾端，除通行本件道路以外
    ，如循巷道出路，必須倒車約三百公尺，其間並無可供車輛迴旋之空間，對外並
    無適宜之通路，爰依兩造契約約定或依民法第七百八十七條之規定，求為確認伊
    就上訴人所有坐落臺中縣清水鎮○○段一○一二之三地號如原審判決附圖編號Ａ
    所示面積○．○○五○公頃之土地有通行權存在，上訴人應容忍伊在上開土地開
    設道路通行等語。
二、上訴人則以：伊已依約提供同縣段一○○八之六地號之土地，委由訴外人黃春發
    開闢道路供被上訴人等居住於鰲峰路二三一巷道之住戶通行，本件糾紛純屬被上
    訴人先違反兩造所訂協議書內容所引起，該協議內容之條件自未成就；且系爭土
    地為臺中港特定區第四種住宅區，並非既成巷道，被上訴人所有系爭房屋亦非屬
    袋地，被上訴人自不得要求伊提供系爭土地作為道路之用；況縱認被上訴人之請
    求有理由，被上訴人應就伊之損害，對待給付償金，爰以支付償金為同時履行抗
    辯等語，資為置辯。
三、本件被上訴人起訴主張坐落臺中縣清水鎮○○段一○一二之三地號土地係上訴人
    所有，其毗鄰之同段一○一二之七地號土地為伊之母黃林旦所有，伊為該地之使
    用人。查如原審判決附圖Ａ所示之土地原為供公眾通行之既成道路，經上訴人建
    屋阻礙通行。兩造乃於八十五年一月二十六曰協議，由上訴人在其向臺中縣清水
    合作農場所承租坐落臺中縣清水鎮○○段一○○八之六地號之土地，開闢一條通
    道，供及居住於臺中縣清水鎮○○路二三一巷道之住戶通行，若該巷道無法確保
    時，上訴人應立即無條件將其占用巷道之建屋自動拆除，供住戶通行等事實，業
    據其提出土地登記簿謄本二件、八十七年一月五日地籍圖謄本乙份、協議書乙紙
    及照片二十八幀為證，復經原審依會同台中縣清水地鎮事務所測量員現場勘測及
    本院履勘結果，被上訴人所有建物前為四米多之巷道，東側通往四十米之中華路
    約九至十米，該段（即如原審判決附圖Ａ所示面積○．○○五○公頃）現存有建
    築物拆除後所遺留之鋼筋水泥塊、石塊、磚塊等物，西側往十米道路約有三百公
    尺，其間約有十五戶住家，製有勘驗筆錄及如原審判決附圖所示之地籍圖謄本可
    稽，上訴人亦不爭執，自堪信為真實。
四、上訴人雖抗辯：(1)伊已依八十五年一月二十六日之協議，在向台中縣清水合作農
    場所承租坐落台中縣清水鎮○○段一○○八之六地號之土地，開築道路供被上訴
    人通行，並舉證人即上訴人之表兄弟黃春發到庭證稱：伊有為二造協調此事，並
    在一星期即依協議在台中縣清水鎮○○段一○○八之六地號土地上築了一條路，
    路面舖石子，並設擋土牆，但被上訴人要求永久通行，但此為公家地，不可能，
    後來不知何人將路挖毀了等語（見本院卷二第三十九－四十頁反面）。(2)依二造
    之協議，伊在台中縣清水鎮○○段一○○八之六地號土地築路後，二三一號住戶
    代表等同意不再對伊之建屋提出阻礙通行之異議，然被上訴人先違約向建管單位
    檢舉伊違建，致伊之建屋被拆除，被上訴人即不得再享有約定之權利。惟查：
    二造於八十五年一月二十六日所訂之協議附註欄載明：「本協議應在新闢通道加
    舖柏油或水泥路面後方屬有效」（見原審卷第二十二頁反面），依證人黃春發之
    證言，上訴人雖有於二造協議後一星期即在台中縣清水鎮○○段一○○八之六地
    號土地上築一通路，然路面僅舖石子，並未加舖柏油或水泥路面，難認上訴人已
    依二造之協議履行築路完畢，是其此一抗辯，殊無可採。證人黃春發並證稱：
    二造協議後，一星期即已在台中縣清水鎮○○段一○○八之六地號土地築路，上
    訴人之房屋係好幾個月後才被拆除的（見本院卷二第四十頁反面），足見上訴人
    於銀聯段一○○八之六地號築完舖石子路後，仍有充裕之時間去完成所築之路舖
    柏油或水泥，然其均未依協議履行，則被上訴人向建管單位檢舉上訴人違建，應
    認係上訴人遲未依約履行，才為檢舉，上訴人空言抗辯被上訴人先違約，不得享
    有契約之權利云云，並未舉證以實其說，亦不可採。本件上訴人既未能依二造協
    議在台中縣清水鎮○○段一○○八之六地號土地上開築舖柏油或水泥之道路，自
    應依兩造於八十五年一月二十六日之協議，提供如附圖編號Ａ所示之土地予被上
    訴人通行。上訴人於其上所建築之房屋雖經拆除，惟仍遺有鋼筋水泥塊、石塊、
    磚塊等妨礙通行之物，業如前述，當已影響被上訴人之通行，被上訴人本於履行
    契約（即八十五年一月二十六日協議書）之法律關係，自得請求確認在如附圖編
    號Ａ所示面積○‧○○五○公頃之土地有通行權存在，上訴人並應容忍被上訴人
    在上開土地開設道路通行。
五、次按土地因與公路無適宜之聯絡，致不能為通常之使用者，土地所有人得通行周
    圍地以至公路，民法第七百八十七條第一項定有明文。所謂土地與公路無適宜之
    聯絡，致不能為通常之使用，其情形不以土地絕對不通公路為限，即土地雖非絕
    對不通公路，因其通行困難以致不能為正常之使用時，亦應許其通行周圍地以至
    公路（最高法院八十四年度台上字第一四七九、二六九四號判決參照）。又民法
    創設鄰地通行權，原為發揮袋地之利用價值，使地盡其利，增進社會經濟之公益
    目的，是以袋地無論由所有權或其他利用權人使用，周圍地之所有權及其他利用
    權人均有容忍其通行之義務。民法第七百八十七條規定土地所有權人鄰地通行權
    ，依同法第八百三十三條、第八百五十條、第九百十四條之規定準用於地上權人
    、永佃權人或典權人間，及各該不動產物權人與土地所有權人間，不外本此立法
    意旨所為一部分例示性質之規定而已，要非表示於所有權以外其他利用權人間即
    無相互通行鄰地之必要而有意不予規定。從而鄰地通行權，除上述法律已明定適
    用或準用之情形外，於其他土地利用權人相互間 (包括承租人、使用借貸人在內
    ) ，亦應援用「相類似案件，應為相同之處理」之法理，為之補充解釋，以求貫
    徹(最高法院七十九年度第二次民事庭會議決議參照)。本件被上訴人所使用之一
    ○一二之七地號土地前有四米餘之巷道，向西雖可臨接十米道路，惟其距離約達
    三百公尺，依其現狀並無可供車輛迴轉之空間，自巷道駛入後，如往東臨中華路
    間約十公尺即如附圖編號Ａ所示之土地不能貫穿通行，勢必向西倒車約三百公尺
    ，方能通往道路。上訴人既阻礙被上訴人在如附圖編號Ａ所示原屬既成巷道之土
    地通行，使該巷道無法東西貫通相連，致被上訴人之車輛進入後須倒車長達三百
    公尺，方能駛出，應認在通行上顯有困難以致不能為正常之使用，自應許其通行
    周圍地以至公路。查被上訴人所請求通行被告如附圖編號Ａ所示之土地，本屬既
    成巷道，東西相通，業如前述，亦即上訴人所有系爭土地上有公用地役關係之存
    在，此雖屬公法上之關係，如有爭執應循行政爭訟程序處理，然在撤銷公用地役
    關係前，上訴人當有容忍供公眾通行之義務，自難再為其他利用，被上訴人依袋
    地通行權之法律關係，請求通行如附圖編號Ａ所示之土地，核係對上訴人損害最
    少之處所及方法。是上訴人抗辯被上訴人有四米多之道路通行至十米寬之公路已
    數十年，未感不便，不能因四十米寬之中華路開闢後，為求己便而要求改通行上
    訴人所有之土地，且被上訴人未擇通行周圍其他損害較少之土地，所求通行上訴
    人所有系爭土地，與袋地通行之要件不符云云，委無可取。又按有通行權人於必
    要時，得開設道路，民法第七百八十八條前段亦有明文。本件如附圖編號Ａ所示
    之土地，既遺有建築物拆除後之鋼筋水泥塊、石塊、磚塊等妨礙通行之物，業如
    前述，當已影響正常之通行，被上訴人既在該土地上有通行權存在，上訴人自有
    容忍被上訴人在上開土地開設道路通行之義務。
六、上訴人雖又以如認被上訴人有通行之權，被上訴人應就伊之損害，對待給付償金
    ，爰以支付償為同時履行抗辯云云。惟按又依民法第七百八十七條第一項後段規
    定，有通行權者，對於通行地因此所受之損害，雖應支付償金，惟「償金」係指
    補償土地所有權人不能使用土地之損害，必於有通行權者，行使其通行權後，始
    有是項損害之發生，與通行權無對價關係，上訴人以被上訴人應支付償金為由，
    主張同時履行抗辯，無足可採。
七、綜上所述，本件被上訴人主張有於系爭土地上通行之權利為可採，上訴人所辯均
    為無可取。被上訴人自得請求上訴人將系爭土地供被上訴人通行。從而，被上訴
    人不論本於履行契約及袋地通行權之法律關係，請求上訴人應就其所有坐落臺中
    縣清水鎮○○段一○一二之三地號如原審判決附圖編號Ａ所示面積○．○○五○
    公頃之土地供被上訴人通行權，上訴人應容忍被上訴人在上開土地開設道路通行
    ，均屬有據，應予准許。是則原審為上訴人敗訴之判決，於法並無違誤。上訴意
    旨指摘原判決不當，求予廢棄改判，為無理由，應予駁回其上訴。
八、兩造其餘攻擊防禦方法，經審酌後核與判決結果均不生影響，爰不一一論述，併
    此敘明。
據上論結：本件上訴為無理由，爰判決如主文。
中      華      民      國    八十九    年      一      月    二十五    日
~B1民事第三庭審判長法  官  陳照德
~B2                法  官  黃淑玲
~B3                法  官  蔡王金全
右為正本係照原本作成。
如對本判決上訴，須於判決送達後二十日內向本院提出上訴狀，未表明上訴理由者，
應於上訴後二十日內向本院提出上訴理由書（須按他造人數附具繕本），並繳納送達
用雙掛號郵票拾份（每份拾肆元）。
~B                書記官  林彩雲
中      華      民      國    八十九     年      一       月   二十六   日
                                                                        Ｆ


司法院資訊處製作；財團法人民間司法改革基金會備份。
